臺灣臺東地方法院民事判決　　　　　　 100年度簡上字第20號
上　訴　人　孫嘉鴻即臺東縣私立一心老人養護中心
被上訴人　　蕭阿甘
　　　　　　鄧秉民
　　　　　　陳素卿
上列當事人間請求給付養護費事件，上訴人對於民國100 年4 月
21日本院簡易庭100 年度東簡字第4 號第一審判決不服，提起上
訴，本院於100 年9 月21日言詞辯論終結，判決如下：
    主  文
上訴駁回。
第二審訴訟費用由上訴人負擔。
    事實及理由
一、被上訴人鄧秉民及陳素卿未於言詞辯論期日到場，核無民事
    訴訟法第386 條所列各款情形，爰依上訴人之聲請，由其一
    造辯論而為判決。
二、上訴人於原審主張：被上訴人蕭阿甘、鄧秉民與陳素卿分別
    為訴外人鄧耀華之母、子及配偶，依法對鄧耀華應負扶養義
    務，其等推由訴外人即鄧耀華之兄鄧蕭和於民國95年10月11
    日與上訴人簽訂委託收容契約書（下稱系爭委託收容契約）
    ，委託上訴人收容照顧鄧耀華，養護費為每月新臺幣（下同
    ）2 萬元，詎鄧蕭和未依約給付97年6 月份至98年5 月份之
    養護費合計24萬元，爰依民法第176 條及第179 條規定，請
    求被上訴人給付上開養護費等語。並聲明：被上訴人應給付
    上訴人24萬元及自起訴狀繕本送達翌日起至清償日止按年息
    5 ％計算之利息。
三、被上訴人蕭阿甘於原審未於言詞辯論期日到場，亦未提出書
    狀作何聲明或陳述。
四、被上訴人鄧秉民及陳素卿則以：上訴人基於其與鄧蕭和間所
    簽訂之系爭委託收容契約，而收容照顧鄧耀華，係為鄧蕭和
    處理委任事物，並非為被上訴人管理事務。且上訴人依系爭
    委託收容契約收容照顧鄧耀華，非無法律上原因，與民法第
    179 條規定之要件不符等語，資為抗辯。並聲明：上訴人於
    原審之訴駁回。
五、原審審理結果，為上訴人敗訴之判決，上訴人不服提起上訴
    ，所為陳述均與其在原審所陳相同，並聲明：(一)原判決廢棄
    。(二)被上訴人應給付上訴人24萬元及自起訴狀繕本送達翌日
    起至清償日止按年息5 ％計算之利息。被上訴人蕭阿甘則到
    場聲明：上訴駁回。
六、兩造不爭執及爭執事項：
  (一)兩造不爭執事項：
  1.臺東縣私立一心老人養護中心（下稱一心老人養護中心）係
    上訴人獨資經營，自87年12月7日經臺東縣政府核准立案迄
    今，登記負責人均為上訴人。惟上訴人曾於95年10月間以口
    頭約定方式將一心老人養護中心讓與訴外人邱文祥經營，嗣
    邱文祥又於96年2月間以口頭約定方式將一心老人養護中心
    讓與上訴人經營。
  2.鄧蕭和與邱文祥於95年10月11日簽訂系爭委託收容契約，委
    託一心老人養護中心收容照顧鄧耀華，養護費為每月2萬元
    。
  3.鄧蕭和未依約給付上訴人97年6月份至98年5月份之養護費，
    合計24萬元，上訴人起訴請求鄧蕭和給付養護費24萬元及遲
    延利息，經本院以99年度東簡第141號判決上訴人勝訴確定
    。
  4.被上訴人蕭阿甘、鄧秉民分別為鄧耀華之母、子，依民法第
    1114條第1款規定，對鄧耀華負有直系血親相互間之扶養義
    務；被上訴人陳素卿為鄧耀華之妻，依民法第1116條之1規
    定，對鄧耀華負有夫妻相互間之扶養義務。
  (二)兩造有爭執事項：
  1.上訴人依民法第176 條規定，請求被上訴人給付上開養護費
    24萬元，有無理由？
  2.上訴人依民法第179 條規定，請求被上訴人給付上開養護費
    24萬元，有無理由？
七、得心證之理由：
  (一)按未受委任，並無義務，而為他人管理事務者，如其管理事
    務利於本人，並不違反本人明示或可得推知之意思者，管理
    人為本人支出必要或有益之費用，或負擔債務，或受損害時
    ，得請求本人償還其費用及自支出時起之利息，或清償其所
    負擔之債務，或賠償其損害，民法第172條及第176條第1項
    定有明文；又如其管理係為本人盡公益上之義務，或為其履
    行法定扶養義務，或本人之意思違反公共秩序善良風俗者，
    管理人管理事務雖違反本人之意思，仍得請求本人償還其費
    用及自支出時起之利息，或清償其所負擔之債務，或賠償其
    損害，民法第174條第2項及第176條第2項亦定有明文。經查
    ，一心老人養護中心係上訴人獨資經營，自87年12月7日經
    臺東縣政府核准立案迄今，登記負責人均為上訴人，惟上訴
    人曾於95年10月間以口頭約定方式將一心老人養護中心讓與
    訴外人邱文祥經營，嗣邱文祥又於96年2月間以口頭約定方
    式將一心老人養護中心讓與上訴人經營。又鄧蕭和與邱文祥
    於95年10月11日簽訂系爭委託收容契約，委託一心老人養護
    中心收容照顧鄧耀華，養護費為每月2萬元。詎鄧蕭和未依
    約給付上訴人97年6月份至98年5月份之養護費，合計24萬元
    ，上訴人起訴請求鄧蕭和給付養護費24萬元及遲延利息，經
    本院以99年度東簡第141號判決上訴人勝訴確定。上揭事實
    ，為兩造不爭執之事實（見本院卷第26頁），且有系爭委託
    收容契約（見原審卷第48至51頁）及本院99年度東簡第141
    號判決（見原審卷第7至9頁）可稽，堪信為真實。又被上訴
    人蕭阿甘、鄧秉民及陳素卿分別為鄧耀華之母、子及妻，有
    戶籍謄本及戶口名簿（見原審卷第11及12頁）可稽，亦堪信
    為真實。至上訴人主張依民法第176條規定請求被上訴人給
    付上開養護費24萬元，惟上訴人收容照顧鄧耀華，係基於其
    與鄧蕭和間所簽訂之系爭委託收容契約關係，並非未受委任
    並無義務而為被上訴人管理事務，與上揭無因管理之要件不
    符，上訴人依民法第176條規定被上訴人給付上開養護費24
    萬元，應屬無據。
  (二)按不當得利返還請求權，以無法律上之原因而受利益，致他
    人受有損害為其要件，此觀民法第179條規定自明。準此，
    如所受利益，非無法律上原因，或與損害間無直接因果關係
    ，即不構成不當得利。上訴人主張依民法第179條規定請求
    被上訴人給付上開養護費24萬元，惟上訴人收容照顧鄧耀華
    ，係基於其與鄧蕭和間所簽訂之系爭委託收容契約關係，與
    被上訴人蕭阿甘及鄧秉民依民法第1114條第1款規定對鄧耀
    華所負直系血親相互間之扶養義務，及被上訴人陳素卿依民
    法第1116條之1規定對鄧耀華所負夫妻相互間之扶養義務，
    本於不同之原因關係，二者間並無直接因果關係，依上揭說
    明，上訴人依民法第179條規定被上訴人給付上開養護費24
    萬元，亦屬無據。
八、綜上所述，上訴人依據民法第176條及第179條規定，請求被
    上訴人給付24萬元及自起訴狀繕本送達翌日起至清償日止按
    年息5％計算之利息，為無理由，不應准許。原審所為上訴
    人敗訴之判決，核無違誤，上訴意旨指摘原判決違誤，求予
    廢棄改判，為無理由，應予駁回。
九、兩造其餘之攻擊防禦方法及未經援用之證據，經本院審酌後
    ，認為均不影響本判決之結果，自無逐一詳予論駁之必要，
    併此敘明。
十、據上論結，本件上訴為無理由，依民事訴訟法第436條之1第
    3項、第463條、第385條第1項前段、第449條第1項、第78條
    ，判決如主文。
中    華    民    國    100   年     9    月     28   日
                  民事庭    審判長法  官  李芳南
                                  法  官  楊憶忠
                                  法  官  陳世源
以上正本係照原本作成。
本判決不得上訴。
附錄：民事訴訟法第436-2條
      對於簡易訴訟程序之第二審裁判，其上訴利益逾第四百六
      十六條所定之額數者，當事人僅得以其適用法規顯有錯誤
      為理由，逕向最高法院提起上訴或抗告。
      前項上訴及抗告，除別有規定外，仍適用第三編第二章第
      三審程序、第四編抗告程序之規定。
中    華    民    國   100    年    9     月    28    日
                                  書記官  莊惠如